【裁判字號】    98,台上,3761
【裁判日期】    980702
【裁判案由】    違反期貨交易法
【裁判全文】
最高法院刑事判決            九十八年度台上字第三七六一號
上  訴  人  甲○○
            乙○○
上列上訴人等因違反期貨交易法案件，不服台灣高等法院中華民
國九十五年十一月八日第二審判決（九十五年度上訴字第二四四
三號，起訴案號：台灣板橋地方法院檢察署九十二年度偵字第二
○五一號），提起上訴，本院判決如下：
    主  文
上訴駁回。
    理  由
按刑事訴訟法第三百七十七條規定：上訴於第三審法院，非以判
決違背法令為理由，不得為之；是提起第三審上訴，應以原判決
違背法令為理由，係屬法定要件。如果上訴理由書狀並未依據卷
內訴訟資料具體指摘原判決不適用何種法則或如何適用不當，或
所指摘原判決違法情事，顯與法律規定得為第三審上訴理由之違
法情形不相適合時，均應認其上訴為違背法律上之程式，予以駁
回。原判決認定上訴人甲○○及乙○○犯有如其事實欄所載之犯
行，因而撤銷第一審關於其等部分科刑之判決，改判仍論上訴人
等以共同未經許可，擅自經營期貨經理事業、期貨顧問事業罪，
各量處有期徒刑五月。已詳所憑證據及認定之理由；對於上訴
人等所提出之辯解，何以不可採，亦在理由內詳予指駁。俱有卷
存資料可資覆按。上訴人等上訴意旨略稱：(一)、伊等並未代表富
利資產管理顧問有限公司（下稱富利公司）與客戶簽訂委任契約
，僅引介客戶與澳門利基金融集團（下稱利基集團）或馬來西亞
C‧CITY CREDIT集團（下稱Ｃ‧ＣＣ集團）簽約，由客戶委任該
二集團於國際金融市場下單買賣現貨國際金融商品，復未收取任
何手續費或佣金。縱富利公司員工偶有電話通知該二集團代理客
戶下單買賣，或傳送、轉達上開集團提供之金融商品即時行情、
盤勢分析及買賣點予客戶參考，暨將所收交易對帳單轉交客戶存
查，亦僅屬對客戶提供期貨之引介或仲介服務，與期貨經理事業
或期貨顧問事業截然不同。原判決認伊等擅自經營期貨經理事業
與期貨顧問事業，適用法則顯有不當。(二)、期貨交易法第一百十
二條第五款所謂「經營」，應指經管、營運而享有決策權力之負
責人而言。依富利公司董事長謝敏恆及業務總經理鄭志偉之證詞
，伊等僅受該公司僱用，並無業務之決策權，原判決認定伊等所
為，與期貨交易法第一百十二條所謂「經營」各項期貨事業相當
，而論以非法經營期貨事業之共同正犯，併有可議。(三)、富利公
司並未向所引介簽約之客戶收取報酬、佣金及任何費用，僅依慣
例酌予收取新台幣（下同）八百元之附隨業務服務費（即交易服
務獎金），原判決逕認該公司係收取交易佣金，要屬誤解。(四)、
上開利基等二集團係在國外地區之國際金融市場代客下單買賣黃
金現貨或外幣現貨，此種境外投資行為，自不受我國期貨交易法
之規範。原判決援引非屬法律之「期貨顧問事業設置標準」及依
憑前財政部證券暨期貨管理委員會（下稱證期會）或行政院金融
監督管理委員會（下稱金管會）所擬訂補充性行政命令，而為判
決依據，同有未當。(五)、本件外匯保證金交易並非「期貨」，而
係「即期外匯」之「保證金交易」，並無集中交易所，且非期貨
交易所公告之商品，匯率完全即時反應全球市場變化，投資者可
以隨時進出交易，雖有以保證金作為槓桿之制度，仍與期貨交易
法第三條所規範之外匯期貨交易不同，原判決僅憑金管會民國九
十五年一月二十四日證期七字第九五○一○三一三八號函、暨後
附證期會八十七年五月二十六日（八七）台財證（七）字第三三
六七二七號函之擴張函釋內容，逕認本件外匯保證金交易，合於
期貨交易法第三條第一項第四款之槓桿保證金交易，實嫌速斷。
(六)、依中央銀行外匯局（八五）台央外柒字第二五一九號函及（
八七）台央外柒字第○四○一六七七號函函釋內容，係認外幣保
證金交易為外匯業務之一種，而證期會及金管會卻認定外幣保證
金交易為槓桿保證金契約，屬期貨之一種。原審對此重要爭點未
加調查，遽行判斷，有調查職責未盡之違失。(七)、證人呂梅英、
黃琳順審理中所為證言，俱屬個人推測之詞，原判決並無具體補
強證據，徒憑上開證人不實之指訴，逕採為認定犯罪事實之依據
，亦與採證法則有違云云。
惟按事實之認定及證據之取捨，乃屬事實審法院之職權，證人之
證言及合法調查所得之證據，何者為可採，事實審法院本得參酌
其他相關證據為自由之判斷，苟無違反經驗法則或論理法則，自
難指為違法。原判決綜合全案證據資料，認定上訴人等確有在未
領得主管機關發給許可執照之富利公司從事外匯保證金交易，並
不定期提供外幣商品即時行情資訊、盤勢分析及買賣點予客戶等
業務，而有共同未經許可，擅自經營期貨經理事業及期貨顧問事
業犯行，已詳細說明其採證認事之理由，核與證據法則或經驗、
論理法則無違，要難指為違法。又原判決引用證期會（八七）台
財證（七）字第三三六七二七號函示意旨：期貨交易法第三條第
一項第四款所規定之槓桿保證金契約，係指依其他期貨市場之規
則或實務，當事人約定，一方支付價金一定成數之款項或取得他
方所授與之一定信用額度，雙方於未來特定期間內，依約定方式
結算差價或交付約定物之契約，為期貨交易之一種。所謂「依其
他期貨市場之規則或實務」，係指於營業處所（店頭市場）進行
之交易，故槓桿保證金契約屬於店頭市場交易之商品。亦即期貨
交易法所規範之期貨交易契約是廣義的，期貨交易的地點包括集
中交易市場與店頭市場，涵蓋任何合法及非法業者所交易之任何
衍生性商品，縱使實際交易之市場在國外亦同。又按所謂「外匯
保證金交易」，係指一方於客戶與其簽約並繳付外幣保證金後，
得隨時應客戶之請求，於保證金之數倍範圍內以自己之名義為客
戶計算，在外匯市場從事不同幣別間之即期或遠期買賣交易。此
項交易不須實際交割，一般都在當日或到期前以反方向交易軋平
而僅結算買賣差價。實務上客戶與銀行間所簽訂外匯保證金契約
，均約定客戶得將契約延續至下一銀行營業日，且若契約自一銀
行營業日延續至下一銀行營業日，則客戶由於契約延續之差價所
獲致之損益，經銀行確定後，即存入客戶外幣保證金帳戶或其中
扣除。換言之，外匯保證金契約雖得於當日要求平倉，惟客戶簽
訂外匯保證金契約時並不知何時要平倉（履行日不確定），得視
匯率之變動而決定平倉日，是該等契約實際上並無到期日，具有
約定於未來時間履行契約的性質。此種契約以其具有(1)以保證金
交易；(2)未來期間履約特性；(3)每日結算損益之期貨交易特有之
結算制度並於店頭市場交易；符合期貨交易法期貨交易契約之槓
桿保證金契約之要件。任何人（包括公司、行號及個人）從事外
匯保證金交易，除有期貨交易法第三條第二項豁免之適用外，應
受期貨交易法之規範等語。說明槓桿保證金交易依期貨交易法第
三條之規定屬期貨交易業務之一種，外匯保證金交易為槓桿保證
金交易之一種，故外匯保證金交易亦屬期貨交易業務之一種。以
接受委託書並收取佣金或手續費等之方式代他人操作與外匯指定
銀行進行外匯保證金交易，即屬從事期貨交易之經理事業。由本
件外幣保證金交易之方式觀之，客戶與利基等二集團間就外幣保
證金買賣所簽訂之委任協議書，雖均稱買賣之標的為「現貨」，
然性質上係屬期貨交易法第三條第一項第四款所稱之槓桿保證金
契約無疑等情。原判決認上訴人等之行為，係屬經營期貨經理事
業及期貨顧問事業，渠等所為，違反期貨交易法第八十二條第一
項之規定，於法並無違誤，上訴人等辯稱：上揭交易非屬槓桿保
證金交易云云，並執為上訴理由，並非可採。上訴人等除經營期
貨經理事業外，另於客戶投資過程中，富利公司亦同時提供外幣
資訊及操作建議，供客戶自行審酌是否下單及操作方式。上訴人
等招攬客戶投資外匯保證金及期貨交易，並提供場所設備及相關
外匯資訊（如價位詢問等），供客戶自行下單交易者，係屬經營
期貨顧問事業，原判決理由已詳予論述，並說明：富利公司除引
介客戶與利基集團、Ｃ‧ＣＣ集團訂約外，嗣後之投資過程中，
不但轉達客戶之下單或停止下單指令，亦轉交對帳單、交易明細
單通知予客戶，實與一般之仲介情形迥然不同。一般仲介僅係報
告訂約機會，促成兩造簽約，其所收取之報酬通常為締約時成交
價金之一定成數或定額，本件富利公司除使客戶訂約開戶，並匯
款至利基集團、Ｃ‧ＣＣ集團外，於爾後每口「下單」時，仍得
持續抽取八百元之佣金獲利，顯見富利公司與利基集團、Ｃ‧Ｃ
Ｃ集團間之關係並非單純之仲介或引介關係，而係共同在港、澳
、台等地替台灣客戶完成保證金交易無訛。原判決已說明其論斷
之依據，並無判決不適用法則或適用法則不當之違背法令。而上
訴人等從事外匯保證金交易之行為，既未經中央銀行許可，自無
期貨交易法第三條第二項豁免之適用，應受期貨交易法之規範。
上訴人援引中央銀行外匯局八十五年十一月十一日以（八五）台
央外柒字第二五一九號函及八十七年八月七日（八七）台央外柒
字第○四○一六七七號函就有關外幣保證交易解釋，認渠等經營
外匯保證金交易係經中央銀行許可之特許業務，不能以期貨交易
法第一百十二條第五款之規定相繩云云，尚有誤解。再期貨交易
法第一百十二條第五款處罰之未經許可，擅自經營期貨信託事業
、期貨經理事業、期貨顧問事業或其他期貨服務業，其所謂「經
營」者應指實際參與經營之人而言，並不以經管營運而享有決策
權力之負責人為限，亦不以所經營之事業體係屬法人之組織為必
要。從而縱非具有決策權或參與決策形成之人，倘與該享有決策
權力之人，基於共同之決意，並實際參與上開事業（不以法人為
限）之經營，即應共同負其刑事責任。原判決已說明：本件除謝
敏恆為富利公司負責人，具有經管、營運之決策能力外，甲○○
擔任總經理、乙○○擔任副總經理與擔任業務總經理之鄭志偉間
，均屬實際從事與前揭屬期貨經理、顧問事業具有直接關聯之招
攬客戶、轉達客戶下單、出金指示，及利基集團、Ｃ‧ＣＣ集團
之交易明細、對帳單事項，並提供客戶相關金融資訊之投資建議
分析，復依所招攬之客戶投資金額獲取開戶獎金等報酬，暨主持
業務會議，提供業務諮詢、培養、訓練新進人員，顯見渠等間就
未經許可擅自經營期貨經理及顧問事業之行為，具有犯意聯絡及
行為分擔等情。並無上訴人等上訴意旨所稱擴張解釋或適用法則
不當之違背法令情形。上訴人等上訴意旨主張原判決有判決適用
法則不當、理由不備、調查職責未盡之違法云云，尚非合法之第
三審上訴理由。其餘上訴意旨復未依據卷證資料具體指摘原判決
究竟如何違背法令，徒對原審取捨證據與自由判斷證據證明力之
職權行使及原判決理由已經說明之事項，或就與犯罪構成事實無
關之枝節問題，或就不影響於判決本旨事項再為事實上之爭辯，
係以主觀之意見，泛指其為違法，再為事實之爭執，皆非適法之
第三審上訴理由。渠等上訴違背法律上之程式，應予駁回。至台
灣台北地方法院檢察署九十二年度偵續字第三七二號就乙○○另
涉嫌任職「富勝行」違反期貨交易法移送併案審理部分，原判決
認與前揭論罪處刑部分無實質或裁判上一罪關係，而退由檢察官
另為適法之處理，附此敘明。
據上論結，應依刑事訴訟法第三百九十五條前段，判決如主文。
中    華    民    國  九十八  年    七    月    二    日
                      最高法院刑事第八庭
                          審判長法官  洪  文  章
                                法官  王  居  財
                                法官  郭  毓  洲
                                法官  黃  梅  月
                                法官  邱  同  印
      本件正本證明與原本無異
                                      書  記  官
中    華    民    國  九十八  年    七    月    六    日
                                                    m


司法院資訊處製作；財團法人民間司法改革基金會備份。
